【裁判字號】    89,上易,276
【裁判日期】    900425
【裁判案由】    排除侵害
【裁判全文】
臺灣高等法院民事判決  八十九年度上易字第二七六號
      上  訴  人  乙○○
                  甲○○
      被上訴人    丙○○
      訴訟代理人  薛秋榮
右當事人間請求排除侵害事件，上訴人對於中華民國八十九年四月十三日台灣台北地
方法院八十八年度訴字第四八七七號第一審判決提起上訴，本院判決如左：
    主      文
上訴人變更之訴及假執行之聲請均駁回。
變更之訴訴訟費用由上訴人負擔。
    事      實
甲、上訴人方面：
壹、聲明：
一、先位聲明：
(一)原判決廢棄。
(二)被上訴人應將附著於門牌號碼為台北市○○○路○段二三五號二樓樓地板之鐵板
    (面積三點一一平方公尺，位置如附圖一所示虛線部分)予以拆除。
(三)被上訴人應將門牌號碼為台北市○○○路○段二三五號一樓之樓梯間 (面積為十
    七點六三平方公尺，位置如附圖一所示實線部分) 返還予上訴人及其他全體共有
    人。
(四)被上訴人應將原設置於門牌號碼為台北市○○○路○段二三五號一樓及二樓間之
    樓梯回復至如台北市政府工務局七十二年使字第０六五七號使用執照卷內建物竣
    工第一、二層平面圖上標示如附圖二之樓梯原狀。
(五)上訴人願供擔保請准宣告假執行。
二、備位聲明：
(一)原判決廢棄。
(二)被上訴人應將附著於門牌號碼為台北市○○○路○段二三五號二樓樓地板之鐵板
     (面積為三點一一平方公尺，位置如附圖一所示虛線部分)予以拆除。
(三)被上訴人應將門牌號碼為台北市○○○路○段二三五號一樓之樓梯間 (面積為十
    七點六三平方公尺，位置如附圖一所示實線部分)返還予上訴人。
(四)被上訴人應將原設置於門牌號碼為台北市○○○路○段二三五號一樓及二樓間之
    樓梯回復至如台北市政府工務局七十二年使字第０六五七號使用執照卷內建物竣
    工第一、二層平面圖上標示如附圖二之樓梯原狀。
(五)上訴人願供擔保請准宣告假執行。
貳、陳述：除與原判決記載相同部分，茲予引用外，並補稱：
一、本件坐落於台北市○○○路○段二三五號系爭房屋一、二樓間之樓梯 (下稱系爭
    樓梯) 經鈞院至現場履勘時，始發現已遭拆除而不存在，並以鐵板將系爭樓梯二
    樓之出入口封閉，則依客觀情事有所變更，乃依民事訴訟法第四百四十六條第一
    項但書規定，以因情事變更而以他項聲明代最初之聲明。
二、系爭樓梯及樓梯間原係供一、二層樓通行使用，經測繪並登記於系爭第一、二層
    樓主建物面積之內，自應屬系爭一、二層樓之共同使用部分，並為系爭第一、二
    層樓所有權人所共有，此項共有部分，於區分所有之建築物所有權移轉時，隨同
    移轉於同一人，而不能單獨分離或轉讓，上訴人經由法院拍賣而取得系爭房屋第
    二樓層之所有權，則系爭樓梯及樓梯間即應隨同移轉於上訴人，並與系爭第一樓
    層所有人成立共有關係。
三、退而言之，縱令系爭樓梯及樓梯間所有權屬一樓所有，惟依據前揭建物之竣工第
    一、二層平面圖上標示設有單獨連通系爭第一、二層樓之樓梯及樓梯間，在一般
    交易觀念上，雖不能為獨立之使用，但可常助系爭第二層樓梯間之經濟效用，且
    依被上訴人於鈞院勘驗時自承「該樓梯僅供一、二樓使用，與大樓其他住戶無關
    」等語，可知系爭樓梯及樓梯間具有專供系爭第一、二層樓所有人使用之性質，
    自應歸上訴人取得使用權。
四、共有人雖可依區分所有建物之共有部分之經濟目的加以使用，或約定分管，但使
    用權為所有權之積極權能之一，不得與所有權分離而單獨為買賣之標的，故被上
    訴人與訴外人劉蔚如所為之買賣使用權之約定，應屬無效，對上訴人無拘束力。
    更何況被上訴人與劉蔚如間並無真正出讓系爭樓梯及樓梯間之使用情事，被上訴
    人欲圖妨害上訴人就系爭樓梯及樓梯間之正常使用，私自僱工加封鐵板及拆除系
    爭樓梯，再與劉蔚如勾串，為不實之虛偽陳述，其証言不足為採。
參、證據：除援用原審之立証方法外，並聲請傳訊証人劉蔚如及調取台灣台北地方法
    院八十六年度執字第八五０二號執行卷、台北市政工務局七十二年五月二十七日
    七十二使字第０六五七號使用執照卷宗。
乙、被上訴人方面：
壹、聲明：求為判決：駁回上訴。
貳、陳述：與原判決記載相同，茲予引用。
參、證據：援用原審所提之立証方法。
丙、本院依聲請至現場履勘，並囑託台北市大安地政事務所測量系爭樓梯之位置及面
    積。
    理      由
一、本件上訴人在原審起訴先位聲明本於共有權請求被上訴人應將坐落台北市○○區
    ○○段六小段一００之二地號土地  (下稱系爭土地)上門牌號碼台北市○○○路
    ○段二三五號  (下稱系爭房屋)二樓樓梯口之鐵板拆除，將該樓梯通道返還上訴
    人及其他共有人全體，備位聲明本於使用權請求被上訴人將坐落系爭土地上系爭
    房屋二樓樓梯口之鐵板拆除，將樓梯通道返還予上訴人；嗣於上訴後發現其所請
    求返還之樓梯業已遭拆除而不存在，乃變更其上訴聲明為被上訴人應將附著於系
    爭房屋二樓樓梯地板之鐵板  (面積三點一一平方公尺，如附圖一所示虛線部分)
    拆除，並返還系爭房屋一樓之樓梯間 (面積十七點六三平方公尺，如附圖一所示
    實線部分) 予上訴人及其他共有人全體，且應將原設置於系爭房屋一樓及二樓間
    之樓梯回復原狀，復預慮其先位聲明無理由，而備位聲明本於使用權請求被上訴
    人應將附著於系爭房屋二樓樓梯地板之鐵板 (面積三點一一平方公尺，如附圖一
    所示虛線部分)拆除，並返還系爭房屋一樓之樓梯間  (面積十七點六三平方公尺
    ，如附圖一所示實線部分) 予上訴人，且應將原設置於系爭房屋一樓及二樓間之
    樓梯回復原狀，核屬民事訴訟法第二百五十六條第三款因情事變更，以他項聲明
    代最初之聲明，依法無庸得對造之同意，應予准許，且因訴之變更視為撤回原訴
    ，故依法本院僅就變更後之新訴為審理，核先敘明。
二、上訴人於本院主張：系爭房屋之二樓部分原屬奧利泰興業有限公司 (下稱奧利泰
    公司) 所有，嗣由台灣土地銀行聲請強制執行，經台灣台北地方法院以八十六年
    度民執字第八五０二號強制執行程序拍賣而由伊於八十八年一月四日拍定買受，
    並於同年二月十一日辦妥所有權移轉登記，被上訴人為奧利泰公司之代理人，因
    其主張其就系爭房屋二樓通往一樓之樓梯有專用權，致法院於伊拍定後未點交系
    爭樓梯，被上訴人復於同年三月十二日拍定後點交履勘時加以抗爭，嗣於同年六
    月一日點交前數日以鐵板將系爭樓梯口封死，日後又將該樓梯拆除，使系爭房屋
    一樓與二樓之樓梯間完全不能通行，並在一樓之樓梯出入口以鐵捲門加以上鎖，
    繼續占有系爭樓梯之通道空間 (面積十七點六八平方公尺，如附圖一所示實線部
    分) 。查系爭樓梯通道原係供系爭房屋二樓經由一樓門廳對外出入，嗣因買賣致
    系爭房屋一、二樓所有權分屬不同人所有，為免系爭房屋二樓之所有權人經由一
    樓門廳出入，乃將二樓通往一樓之原出口封閉，改闢另一出入口，專供系爭房屋
    二樓使用，故系爭樓梯通道之所有權應歸一、二樓之所有權人所共有，被上訴人
    就系爭樓梯通道並無所有權，亦無使用權，其占用系爭樓梯通道間顯無合法權源
    ，為此依民法第七百六十七條規定訴請判決如先位聲明所示；又縱認系爭樓梯通
    道間之所有權屬系爭房屋一樓建物所有人所有，惟伊就系爭樓梯通道亦有使用權
    ，被上訴人之占用系爭樓梯通道妨害伊之通行，爰依民法第九百六十六條、第九
    百六十二條規定訴請判決如備位聲明所示等語。
三、被上訴人則以：系爭樓梯通道空間係屬系爭房屋一樓所有人所有，與系爭房屋二
    樓之所有權人無關，奧利泰公司前向系爭房屋原一、二樓所有人陳安信購買系爭
    房屋之二樓部分時，由陳安信將該樓梯通道空間之使用權讓渡與奧利泰公司？被
    上訴人當時為奧利泰公司之法定代理人，日後因曾陸續向訴外人劉蔚如借款約二
    百萬元，乃於八十六年五月十二日將系爭樓梯通道空間之使用權以三百萬元讓售
    予劉蔚如，除以借款抵債，劉蔚如再另付現金一百萬元，系爭樓梯通道空間之鐵
    板係劉蔚如僱人所裝設，系爭房屋一樓之鐵捲門則自始存在，均非渠所裝設，奧
    利泰公司與劉蔚如曾約定，倘奧利泰公司於八十七年十二月三十一日以前能清償
    三百萬元及其利息，即得贖回系爭樓梯通道空間之使用權，惟奧利泰公司屆期無
    法償還三百萬元及其利息，故系爭樓梯通道空間之使用權已由劉蔚如取得，渠並
    未占用系爭樓梯通道空間使用等語，資為抗辯。
四、本件上訴人主張系爭房屋二樓部分原屬奧利泰公司所有，嗣由台灣土地銀行聲請
    強制執行，經法院以八十六年度民執字第八五０二號強制執行程序拍賣而由伊於
    八十八年一月四日拍定，並於八十八年二月十一日辦妥所有權移轉登記之事實，
    業據其提出建物登記簿謄本及稅捐稽徵處契稅書等件為證，並經本院調閱台灣台
    北地方法院八十六年度執字第八五０二號清償債務事件執行卷查明屬實，復為被
    上訴人所不爭執，自堪信為真實。
五、至上訴人主張系爭樓梯通道空間原本設置有由一樓通往二樓之樓梯，供系爭房屋
    之一樓通往二樓之用，故該樓梯通道空間自應屬一、二樓所有人所共有，現遭被
    上訴人所占用，致執行法院未點交系爭樓梯通道之空間，迄今雖將樓梯拆除，但
    該樓梯通道空間仍由被上訴人繼續占用中云云，則遭被上訴人所否認，並以前開
    情詞置辯，惟查：
(一)依據台北市政府工務局七十二年五月二十七日七十二使字第０六五七號使用執照
    卷宗所示，本件系爭房屋之建物竣工第一、二層平面圖上標示設有單獨連通系爭
    第一、二層樓之樓梯及樓梯間，且依台北市松山地政事務所建物測量成果圖可知
    ，地政機關將系爭樓梯及樓梯通道空間分別測繪並登記於系爭第一、二層樓主建
    物面積之內，此有建物竣工平面圖及測量成果圖在卷可稽 (見本院卷第一三九至
    一四一頁) ，而系爭建物另設有電梯二部及供公眾使用之樓梯，此有建號為二二
    二一之建物登記簿謄本可稽，並經本院至現場履勘查明，製有履勘筆錄在卷，足
    見本件系爭樓梯通道及原所設置之樓梯並非屬整棟建物之公共設施，自非屬系爭
    建物之全體共有人所共有甚明。
(二)次查，系爭房屋之樓梯通道本來就是合法建築，原先一、二樓部分同屬訴外人陳
    安信所有，嗣後陳安信將二樓部分出售與訴外人奧麗芙餐廳有限公司 (嗣後改名
    為奧利泰公司) ，將一樓部分出售與訴外人金生儀鐘錶有限公司股東，房屋登記
    為渠兄弟三人共有，系爭樓梯通道之所有權本即屬一樓所有人所有，惟因二樓經
    營卡拉ＯＫ，乃將一樓通道樓梯間出入口封閉，實際上一樓所有人並未加以使用
    等情，業據系爭房屋之原所有權人及一樓所有人陳安信、陳台德於執行法院訊問
    時陳明在卷 (見台灣台北地方法院八十六年度執字第八五０二號執行卷一第八十
    七年二月二十四日訊問筆錄) ，並有建物及土地登記簿謄本影本在卷可稽，復經
    本院至現場履勘屬實。
(三)按非主物之成分，常助主物之效用，而同屬於一人者，為從物，民法第六十六條
    定有明文，本件系爭房屋之一、二樓原本屬陳安信所有，故位於系爭房屋內通往
    一、二樓之樓梯當屬陳安信所有之從物，惟日後因陳安信將一、二樓分別出售與
    奧利泰公司及陳台德等人，縱令系爭樓梯，具有常助系爭房屋之效用，然依前開
    說明，該樓梯已非屬從物，故陳安信將系爭房屋之二樓出售與奧利泰公司時，其
    處分之效力自不及於系爭一、二樓層間之樓梯，況該樓梯及其樓梯通道復經台北
    市松山地政事務所測繪並登記納入第一層樓之主建物面積之內，故位於一樓之樓
    梯通道空間應屬一樓之所有人所有，此觀之執行法院於第四、五次拍賣公告內均
    載明系爭樓梯間之所有權屬一樓所有人，不在本件拍賣範圍內自明，參以上訴人
    亦自承系爭樓梯通道原係供系爭房屋二樓經由一樓門廳對外出入，嗣因買賣致系
    爭房屋一、二樓所有權分屬不同人所有，為免系爭房屋二樓之所有權人經由一樓
    門廳出入，乃將二樓通往一樓之原出口封閉，改闢另一出入口，專供系爭房屋二
    樓使用，故上訴人主張其就系爭樓梯通道空間享有共有權一節，即與建物分層區
    分所有之規定相違，自不足取。
(四)再查，奧利泰公司因買受系爭房屋之第二層樓，為出入方便，與陳安信就系爭一
    、二樓間之樓梯及樓梯通道空間訂立協議書，由陳安信提供一樓位於系爭樓梯通
    道部分之土地，供二樓私用出入樓梯間之用，有陳安信承認為真正之協議書影本
    附於前開執行卷內，並經目前系爭房屋第一層樓之所有人陳台德在執行法院承認
    其並未使用系爭樓梯通道在卷，據此亦足証系爭樓梯及樓梯通道空間係屬一樓之
    所有權人所有。惟不動產物權依法律行為而取得者，非經登記不生效力，陳安信
    將系爭樓梯及樓梯通道空間之使用權讓與奧利泰公司使用，雙方僅訂有協議書，
    而未辦登記，依上開說明，僅具有債權之效力，而於陳安信與奧利泰公司之間發
    生拘束力，尚不得執此協議對抗系爭房屋第一樓層之所有權人。本件上訴人既非
    系爭房屋第一樓層之所有權人，則其對於奧利泰公司與陳安信間之協議，更無權
    加以置喙，上訴人主張其就系爭樓梯間通道與一樓之房屋所有權人共同享有所有
    權或使用權，殊嫌無據而不足取。
(五)末查，系爭樓梯並非被上訴人所拆除，而係訴外人劉蔚如於八十八年三、四月間
    自行拆除，該樓梯間亦係由劉蔚如所占用等情，已據劉蔚如陳明在卷 (見本院卷
    第一一三頁) ，則上訴人主張係被上訴人拆除及占用一節，即屬欠缺具體事証可
    資証明，尚不足採。至於樓梯拆除後，必須將樓梯通道出入口之缺口處加以封閉
    ，方可使系爭房屋之一、二樓部分各自成為獨立之建築物，供不同之所有權人使
    用收益，以發揮其效用，故不論系爭樓梯口之地板係由劉蔚如或被上訴人以鐵板
    予以封閉，均難認已構成影響或妨礙上訴人所有權之使用收益。
(六)按所有人對於無權占有或侵奪其所有物者，得請求返還之，對於妨害其所有權者
    ，得請求除去之，此觀民法第七百六十七條規定自明。依前所述，本件上訴人並
    非系爭樓梯間通道或樓梯之所有權人，而被上訴人亦未在系爭樓梯出入口裝設鐵
    捲門板，且加設系爭鐵板乃有助於上訴人使用系爭房屋二樓之效用，並無任何妨
    礙其使用收益之處，從而，上訴人以其為系爭樓梯通道空間之共有人，本於所有
    權訴請未占用系爭樓梯通道空間之被上訴人拆除位於系爭二樓之鐵板，回復樓梯
    及返還系爭樓梯通道空間與被上訴人及其全體共有人，於法無據，不應准許。
六、次按占有人，其占有被侵奪者，得請求返還其占有物；占有被妨害者，得請求除
    去其妨害，民法第九百六十二條定有明文，此項規定準用於準占有之情形，此觀
    同法第九百六十六條第一項規定自明。本件上訴人並非系爭樓梯之所有權人，自
    始未受系爭樓梯之點交，亦未取得系爭樓梯之使用權，況被上訴人已代理奧利泰
    公司將系爭樓梯使用權轉讓予劉蔚如，並已搬離系爭房屋二樓，更無占有系爭樓
    梯通道之事實，而阻斷系爭房屋二樓通往一樓之系爭鐵板又係劉蔚如僱工所裝設
    ，從而，上訴人依前揭規定備位聲明請求被上訴人應將系爭鐵板拆除，並將系爭
    樓梯通道返還予伊，及將樓梯回復原狀，亦屬無理由，應予駁回。
七、假執行之宣告：上訴人既受敗訴判決，其假執行之聲請即失所附麗，應併予駁回
    。
八、至兩造其餘攻擊及防禦方法，及未經援用之証明，經本院斟酌後，認為均不足以
    影響本判決之結果，自無庸逐一詳予論駁，併此敘明。
據上論結，本件上訴人變更之訴為無理由，依民事訴訟法第七十八條，判決如主文。
中      華      民      國    九十    年      四      月      二十五    日
                                民事第四庭
                                    審判長法  官  張      蘭
                                          法  官  梁  玉  芬
                                          法  官  林  金  吾
右正本係照原本作成。
不得上訴。
中      華      民      國    九十      年    五        月      四      日
                                          書記官  應  瑞  霞


司法院資訊處製作；財團法人民間司法改革基金會備份。
